臺灣高等法院民事判決
111年度上易字第166號
上  訴  人  Ａ０１ 
被上訴人    Ａ０２   
上列當事人間請求損害賠償事件，上訴人對於中華民國110年12
月23日臺灣新竹地方法院110年度訴字第843號第一審判決提起上
訴，本院於111年5月4日言詞辯論終結，判決如下：
    主      文
原判決關於命上訴人給付逾新臺幣參萬伍仟肆佰伍拾元本息，及
該部分假執行之宣告，暨訴訟費用（除確定部分外）之裁判均廢
棄。
上開廢棄部分，被上訴人在第一審之訴及假執行之聲請均駁回。
其餘上訴駁回。
第一、二審訴訟費用（除確定部分外）由被上訴人負擔百分之五
十三，餘由上訴人負擔。
    事實及理由
一、按行政機關及司法機關所製作必須公開之文書，除前項第3
    款即否認子女之訴、收養事件、親權行使、負擔事件或監護
    權之選定、酌定、改定事件之當事人或關係人或其他法律特
    別規定之情形外，不得揭露足以識別前項兒童及少年身分之
    資訊，兒童及少年福利與權益保障法第69條第2項定有明文
    。本件被害人甲○○（姓名、年籍詳卷，下稱○童）係民國000
    年出生，為未滿12歲之兒童，被上訴人Ａ０２為其父親，依前
    揭規定，本院不得揭露被上訴人及○童之真實姓名及住所等
    足以識別其身分之資訊，爰以代號稱之，先予敘明。
二、被上訴人主張：上訴人為○○○○○○負責人，明知園生即伊子○
    童係未滿12歲之兒童，於109 年11月24日中午12時許，在上
    述幼兒園教室內，因認○童妨礙其清理其他園生嘔吐物，竟
    基於故意對兒童傷害之犯意，徒手扭捏○童左右大腿，致○童
    受有兩側性大腿挫傷之傷害（下稱系爭傷害）。伊於是日晚
    間發現系爭傷害，上訴人經伊電話詢問後坦承上情，伊乃於
    翌日為○童辦理離園，並前往醫院驗傷。伊為○童之父，為此
    受有支出醫療費用新臺幣（下同）200元，及因臨時退園而
    須另覓保姆托育3.5個月，與原由○○○○○○托育費用差額4萬0,
    250元，扣除已受○○○○○○退費5,000元後3萬5,250元之損害，
    又○童因本事件身心受創，拒絕就學，半夜作惡夢，無故經
    常哭喊腳痛，令家長需不時安撫身心，影響睡眠品質及工作
    效率，且根據美國小兒科學醫學會研究，3歲前被體罰之小
    孩，5歲時出現攻擊行為的機率為未被體罰小孩的兩倍，負
    面影響會持續到9歲，其認知發展、心理因素、情緒管理、
    語言表達等各方面的能力都較差，故請求上訴人賠償○童之
    精神慰撫金4萬元。爰依民法第184條第1項、第193條、第19
    5條等規定，請求上訴人給付7萬5,450元，並加計法定遲延
    利息等語（未繫屬本院部分，不予另贅）。
三、上訴人則以：伊僅輕捏○童兩大腿內側各1次，當天及翌日為
    ○童更換尿布時，均未見其傷勢，被上訴人以不詳方式製造○
    童傷勢供醫生驗傷，所提照片傷勢為兩大腿外側瘀血，受傷
    位置明顯不同。又由被上訴人所拍攝○童傷勢照片，其復原
    情形不符自然原則，竟越來越嚴重，被上訴人應有藉由電腦
    特效變造照片。再者，伊係依「學校訂定教師輔導與管教學
    生辦法注意事項」（下稱系爭注意事項）相關規定，為在極
    短時間內艱難地在○童與其他十餘位孩子眾人的利益間取得
    平衡，而對○童為符合比例原則之輔導、管教行為，並非被
    上訴人所稱侵權行為。另伊於被上訴人109年11月25日辦理
    離園時，已當面支付1萬5,000元，其中5,000元係學費退費
    ，其餘1萬元係和解金，且辦理離園後，被上訴人應自負其
    責，不能請求伊賠償日後保母托育費，遑論被上訴人隱匿政
    府對保母托育補助2,500元至7,000元之既得利益，而被上訴
    人請求之醫療費用200元實為診斷證明書費，並非醫療支出
    ，被上訴人請求精神賠償亦應有醫師鑑定為據等語，資為抗
    辯。
四、被上訴人於原審請求上訴人給付107萬4,814元，及自刑事附
    帶民事起訴狀繕本送達翌日起至清償日止，按年息5%計算之
    利息。原審為其一部勝訴、一部敗訴之判決，即命上訴人給
    付被上訴人7萬5,450元，及自110年7月15日起至清償日止，
    按年息5%計算之利息，駁回被上訴人其餘之訴（被上訴人就
    其敗訴部分，未據聲明不服，已告確定）。上訴人不服提起
    上訴，其上訴聲明：
　㈠原判決不利於上訴人部分廢棄。
　㈡上開廢棄部分，被上訴人在第一審之訴駁回。
　　被上訴人答辯聲明：上訴駁回。
五、被上訴人主張上訴人在前揭時、地徒手扭捏○童之大腿，造
    成○童受有兩側性大腿挫傷之系爭傷害等語，業據提出與其
    所述相符之新竹馬偕紀念醫院普通診斷證明書為證（見原審
    附民卷第13頁），又上訴人因上開行為經原法院刑事庭以11
    0年度訴字第374號刑事判決論以成年人故意對兒童犯傷害罪
    ，累犯，處有期徒刑6月，上訴人不服提起上訴，復經本院
    刑事庭審理後駁回其上訴（下稱本件刑事判決或案件），有
    上開刑事判決可考（見原審訴字卷第7-16頁、本院卷第49-5
    4頁），並經本院依職權調閱本件刑事案件歷審卷宗（含偵
    查卷）查核無訛，堪認屬實。
六、上訴人雖否認傷害○童之事實，並以前詞置辯，然查：
　㈠刑事訴訟判決所認定之事實，固非當然有拘束民事訴訟判決
    之效力，但民事法院調查刑事訴訟原有之證據，而斟酌其結
    果以判斷事實之真偽，並於判決內記明其得心證之理由，即
    非法所不許（最高法院49年度台上字第929號判決要旨參照
    ）。是本院自得調查刑事訴訟程序中原有之證據，引用為本
    件民事訴訟之判決基礎，先予指明。
　㈡上訴人為○○○○○○負責人，知悉園生○童係未滿12歲之兒童，於
    109年11月24日中午12時許，在上開幼兒園教室內，因認○童
    妨礙其清理其他園生嘔吐物，遂徒手扭捏○童左、右大腿之
    事實，業據其於警詢、檢察官訊問、原法院刑事庭及本院刑
    事庭審理時陳述明確（見本件刑事案件偵查卷第6-7頁反面
    、31頁反面-32頁、一審卷第45、76、77頁、二審卷第85、1
    05、106頁），且有通訊軟體對話紀錄、電子聯絡簿可佐（
    同上偵查卷第38-40頁），堪予認定。
　㈢上訴人於本件刑事案件一審審理時坦承：109年11月24日中午
    我是用整隻手掌捏○童左、右大腿等語（見本件刑事案件一
    審卷第73、78頁），復參諸上訴人於本件刑事案件偵查及一
    審審理時供述之情節，其反覆制止○童朝嘔吐物丟擲衛生紙
    、濕紙巾無效，又予驅離未果，因而採取扭捏大腿方式達到
    警懲效果（見本件刑事案件偵查卷第32頁、一審卷第77頁）
    ，衡情絕非溫柔輕觸，而被上訴人及其配偶於109年11月24
    日當日晚間即已發現○童大腿有受傷情形，拍照後於同日晚
    間7時38分許傳送予上訴人詢問原因，嗣於翌日上午11時9分
    許偕○童至新竹馬偕紀念醫院就診，經診斷為兩側性大腿挫
    傷，此觀兩造通訊軟體對話紀錄及診斷證明書即明（見同上
    偵查卷第9、12、31頁反面、35、39頁），其時序連貫一致
    ，並與成人徒手扭捏幼童大腿可能造成之傷勢部位、狀態相
    符（幼童大腿較細，以成人之整隻手掌扭捏，其施力指、對
    向指、虎口及手掌力量可能造成大面積挫傷），尤以○童傷
    勢位置並非膝蓋、關節等易於跌倒、擦撞部位，應屬人為外
    力造成，益徵○童所受系爭傷害，確係上訴人於109年11月24
    日中午12時許扭捏其大腿所致。參以，○童之母於109年11月
    24日晚間7時38分許，傳送○童大腿受傷照片詢問上訴人：「
    這是怎麼回事」（見同上卷第35頁），上訴人既然自恃懲戒
    ○童時已節制力道，不可能造成傷害，此節攸關其幼兒園信
    譽與日後經營，上訴人自當據理力爭，惟上訴人與○童父母
    商談過程，不僅承認其徒手扭捏○童大腿時，可能因未節制
    力道造成○童受傷之事實，並表達願為賠償及支付醫療費用
    之意，有通訊軟體對話紀錄及檢察官勘驗筆錄可憑（見同上
    卷第35、42頁），益證上訴人確有傷害○童之行為。上訴人
    辯稱其僅扭捏○童大腿內側，不可能造成大腿外側大面積挫
    傷云云，尚非可取。
　㈣再觀被上訴人提出之○童傷勢照片（見本件刑事案件偵查卷第
    18、40-1、40-2頁），於109年11月24日晚間7時38分許○童
    之母詢問受傷原因之際，即已將之傳送予上訴人（見同上卷
    第38頁），而○童於109年11月25日上午11時9分許在新竹馬
    偕紀念醫院就診，於相同之大腿部位亦經攝得相似傷勢照片
    （見本件刑事案件一審卷第93-95頁），則該等傷痕即便未
    於上訴人扭捏○童大腿後立即顯現，至遲於109年11月24日晚
    間7時38分前確已出現並持續至翌日上午11時9分後，上訴人
    辯稱：我於109年11月25日上午10時許幫○童換尿布時，其大
    腿並無傷痕云云，即非事實。又前開照片係由○童父母與新
    竹馬偕紀念醫院人員分別於109年11月24日、25日，以不同
    設備各自拍攝，而以相片用紙或一般紙張列印提出，因拍照
    日期、角度、現場光影、設備解析度、列印設定、品質等等
    ，其呈色、畫質各有不同，顯屬常理，上訴人以該等照片呈
    現之瘀青形狀分布、顏色變化等指為變造，不足採信。
　㈤至於上訴人辯稱其係依系爭注意事項相關規定，為在極短時
    間內艱難地在○童與其他十餘位孩子眾人的利益間取得平衡
    ，而對○童為符合比例原則之輔導、管教行為，並非被上訴
    人所稱侵權行為云云。然查，系爭注意事項第4條規定「……㈢
    管教：指教師基於第十點之目的，對學生須強化或導正之行
    為，所實施之各種有利或不利之集體或個別處置。㈣處罰：
    指教師於教育過程中，為減少學生不當或違規行為，對學生
    所實施之各種不利處置，包括合法妥當以及違法或不當之處
    置；違法之處罰包括體罰、誹謗、公然侮辱、恐嚇及身心虐
    待等」，而依上訴人於本件刑事案件偵查中所陳：當時幼兒
    園有其他小朋友嘔吐在地板上，我趕快去張羅清潔工具想要
    清理，○童看到我在清理，可能想要幫忙，就把每個小朋友
    櫃子裡的衛生紙一包一包的往嘔吐物那邊丟，我覺得這樣是
    越幫越忙，我有先口頭阻止○童，○童繼續丟整包衛生紙跟濕
    紙巾，我就先把○童推到教室比較遠的地方，但○童試著回到
    嘔吐物的附近，我記得我推了○童兩次，○童都試著回來，且
    一樣丟東西到嘔吐物這裡，我覺得已經影饗到其他小朋友了
    ，整個場面很混亂，我覺得我已經沒有辦法阻止○童了，所
    以我就用手捏○童的大腿，我自認捏的時候很謹慎，我是捏
    大腿内侧，因為大腿内側神經比較敏感，比較有效果，力氣
    上我有節制，捏完後我把○童帶到比較遠的教室，但○童還是
    回來嘔吐物附近，所以我就捏○童另外一隻腳，捏完我一樣
    把○童帶到比較遠的地方，之後○童就停止了，這樣我才有辦
    法把教室整理清潔並安撫小朋友，讓教室回歸安寧等語（見
    本件刑事案件偵查卷第31頁反面、32頁）。可知○童在上訴
    人清理嘔吐物時，是想幫忙上訴人，本意應非故意為不當或
    違規行為，且○童當時年僅2歲多，尚屬稚幼，不能理解什麼
    行為是不當或違規，上訴人身為○○○○○○負責人，自應知悉以
    手捏○童大腿並非符合比例原則之管教行為，上訴人如不能
    單獨處理上開問題，本應尋求○○○○○○其他員工前來協助，而
    非對○童施以傷害行為，作為制止○童意圖幫忙卻生反效果行
    為之手段，且依○童所受系爭傷害，上訴人所為顯然已屬上
    開規定所禁止之體罰行為，則上訴人援引上開規定辯稱其所
    為非屬侵權行為云云，不僅難認可採，更益見其犯後毫無自
    省能力，不知悔改。
七、按因故意或過失，不法侵害他人之權利者，負損害賠償責任
    。不法侵害他人之身體或健康者，對於被害人因此喪失或減
    少勞動能力或增加生活上之需要時，應負損害賠償責任，民
    法第184條第1項前段及第193條第1項分別定有明文。又不法
    侵害他人之身體、健康、名譽、自由、信用、隱私、貞操，
    或不法侵害其他人格法益而情節重大者，被害人雖非財產上
    之損害，亦得請求賠償相當之金額，民法第195條第1項亦有
    明文。本件上訴人既有如上故意不法傷害○童之行為，且○童
    所受系爭傷害與上訴人前述故意不法行為間顯有相當因果關
    係，被上訴人為○童之父，如因此受有損害，自得請求上訴
    人負侵權行為損害賠償責任。茲就被上訴人之請求是否有據
    ？分別論述如下：
　㈠醫療費用：　
　　被上訴人主張其因上訴人傷害○童行為，支出醫療費用200元
    等語，並提出醫療費用收據為憑（見原審附民卷第11頁），
    堪信屬實。上訴人雖辯稱該費用為診斷證明書費用，非醫療
    支出云云。惟按診斷書費用，如係被害人為證明損害發生原
    因及其範圍必要之費用，應納為損害之一部分，得請求加害
    人賠償（最高法院95年度台上字第2058號民事裁定、94年度
    台上字第198號判決參照）。是依上說明，被上訴人請求之2
    00元醫療費用固為證明書費，然該診斷證明書係為證明本件
    損害之發生及範圍，並據被上訴人提出於本件訴訟（見同上
    卷第13頁），自屬必要費用，應予准許。
  ㈡保姆托育費用：
　　被上訴人主張其自109年11月25日起至110年3月8日止計3個
    半月期間，將○童交由保姆托育，每月1萬8,500元，合計支
    出6萬4,750元等語。查被上訴人因發現○童於同年月24日遭
    上訴人傷害之事實，而於翌日臨時退園乙情，上訴人不爭執
    其中退園之事實（見本院卷第71、73頁），堪信屬實，而被
    上訴人原將○童交由○○○○○○托育，臨時退園時，自須另覓托
    育處所，於此空窗期暫覓保姆托育，如其費用高於原由○○○○
    ○○托育費用，當屬因上訴人不法侵權行為而增加生活上之需
    要，自得請求上訴人賠償。被上訴人主張此期間保姆托育為
    每月1萬8,500元，合計6萬4,750元等語，尚稱合理，並有保
    姆領款收據為憑（見原審卷第44頁），惟倘無本事件發生，
    ○童仍由○○○○○○托育，被上訴人亦應按月支付7,000元之學費
    費用（見本院卷第105頁），故被上訴人所增加之支出為其
    差額共4萬0,250元【計算式：（18,500元-7,000元）×3.5月
    ＝40,250元】。又上訴人辯稱其於109年11月25日支付被上訴
    人1萬5,000元，其中5,000元是為退學費等語，為被上訴人
    所不爭執，堪信可採，自應予扣除，是被上訴人因本件所增
    加之保姆托育費用應為3萬5,250元，其請求上訴人賠償上開
    金額，為有理由。至於上訴人另辯稱被上訴人隱匿所有政府
    對保姆托育補助2,500元至7,000元之利益云云，未據舉證以
    實其說，自非可採。
  ㈢精神慰撫金：
　　被上訴人主張○童因本事件身心受創請求上訴人賠償○童之精
    神慰撫金4萬元等語，經本院向被上訴人確認此部分請求係
    何人之精神慰撫金，被上訴人陳稱係請求○童之精神慰撫金
    等語明確（見本院卷第44頁）。查上訴人固有前述故意傷害
    ○童之侵權行為，然按，民法所定侵權行為之賠償，旨在填
    補被害人所受損害，此部分非財產上損害之被害人既為○童
    ，依前揭規定及說明，僅能由○童本人向上訴人請求賠償，
    此與被上訴人為○童之父，而因上訴人本件侵權行為受有前
    述增加生活上需要之費用之損害，得由被上訴人向上訴人請
    求不同，則被上訴人以自己名義向上訴人請求賠償○童之精
    神慰撫金，與法不符，並非可採。
  ㈣綜上，被上訴人得請求金額共計3萬5,450元（計算式：200元
    ＋3萬5,250元＝3萬5,450元）。上訴人雖辯稱其已給付被上訴
    人1萬元和解金云云（見原審訴字卷第36頁），然被上訴人
    於本件刑事案件一審審理時已陳明：109年11月25日我們辦
    理退學時，是上訴人自行計算金額退費，沒有說是和解金等
    語（見本件刑事案件一審卷第79頁），且有入園收費單據、
    退費收據足憑（見同上卷第83頁），觀諸上訴人於109年11
    月25日係開立「退費收據」支付金錢，實難認雙方已成立和
    解契約，又依兩造就應退學費之計算非無爭執之情，則除兩
    造不爭執其中5,000元係屬學費退費金額外，其餘1萬元核屬
    兩造間另一法律關係，尚難遽認係上訴人所辯之和解金，上
    訴人辯稱已付被上訴人1萬元和解金云云，仍非可採。
八、按給付無確定期限者，債務人於債權人得請求給付時，經其
    催告而未為給付，自受催告時起，負遲延責任。其經債權人
    起訴而送達訴狀，或依督促程序送達支付命令，或為其他相
    類之行為者，與催告有同一之效力；遲延之債務，以支付金
    錢為標的者，債權人得請求依法定利率計算之遲延利息，民
    法第229條第2項、第233條第1項前段分別定有明文。又應付
    利息之債務，其利率未經約定，亦無法律可據者，週年利率
    為百分之五，亦為同法第203條所明定。本件被上訴人對上
    訴人之侵權行為損害賠償債權，係無確定期限之給付，是被
    上訴人就前開得請求上訴人給付之3萬5,450元，併請求自刑
    事附帶民事起訴狀繕本送達翌日即110年7月15日（見原審附
    民卷第5頁）起算之法定遲延利息，亦屬有據。
九、從而，被上訴人依侵權行為法律關係，請求上訴人給付3萬5
    ,450元，及自110年7月15日起至清償日止，按年息5%計算之
    利息部分，為有理由，應予准許；逾此部分之請求，為無理
    由，應予駁回。是則原審就超過上開應予准許部分，為上訴
    人敗訴之判決，自有未洽，上訴意旨指摘原判決此部分不當
    ，求予廢棄改判，為有理由，爰由本院廢棄改判如主文第二
    項所示。至於上開應准許部分，原審為上訴人敗訴之判決，
    並無不合。上訴人仍執陳詞，指摘原判決此部分不當，求予
    廢棄改判，為無理由，應駁回其上訴（未繫屬本院部分，不
    予另贅）。再本件事證已臻明確，兩造其餘之攻擊或防禦方
    法及所用之證據，經本院斟酌後，認為均不足以影響本判決
    之結果，爰不逐一論列，併此敘明。
十、據上論結，本件上訴為一部有理由、一部無理由，爰判決如
    主文。
中　　華　　民　　國　　111 　年　　5 　　月　　18　　日
                  民事第二十二庭
                      審判長法  官  張靜女
                            法  官  朱漢寶
                            法  官  范明達
正本係照原本作成。
不得上訴。
中　　華　　民　　國　　111 　年　　5 　　月　　18　　日
  　　　　　　　　　　　　　書記官  余姿慧